---
output: github_document
---

<!-- README.md is generated from README.Rmd. Please edit that file -->

```{r, include = FALSE}
knitr::opts_chunk$set(
  collapse = TRUE,
  comment = "#>"
)
```

# CIÊNCIA POLÍTICA E TEORIA GERAL DO ESTADO I

<!-- badges: start -->

<!-- badges: end -->

# Pontifícia Universidade Católica de São Paulo

**Pró-Reitoria de Planejamento e Avaliação Acadêmicos**

## Nome da unidade curricular

**Ciência Política e Teoria Geral do Estado I**

**Curso:** Direito\
**Período:** 1º período\
**Nº de créditos:** 2\
**Carga horária:** 34\
**Semestre / Ano:** 2º/2025\
**Professor:** José de Jesus Filho\
**Faculdade:** Faculdade de Direito\
**Departamento:** Departamento 1 - Teoria Geral do Direito / Filosofia

**A disciplina contempla atividades extensionistas:** Não

------------------------------------------------------------------------

## Ementa

Discussão sobre as noções básicas sobre o Estado, sua natureza, origem e finalidade a nível teórico, na realidade brasileira atual. Possibilitar a análise crítica do papel do Estado na organização da economia e perante a sociedade através dos instrumentos jurídicos.

------------------------------------------------------------------------

## Objetivos

A disciplina “Ciência Política e Teoria Geral do Estado” visa fornecer aos alunos do Curso de Bacharelado em Direito as noções básicas sobre Ciência Política e a Teoria Geral do Estado, o qual desempenha um papel cada vez mais importante nas relações jurídicas, econômicas e sociais. A estas indagações cabe à T.G.E. responder, numa abordagem ao mesmo tempo histórico-sociológica e jurídico-política.

------------------------------------------------------------------------

## Conteúdo programático

```{r echo = FALSE}
library(tibble)
cp <- tribble(
  ~Aula, ~Conteudo, ~Slides, ~Material,
  "1ª", "Teoria do Estado em tempos de crise e globalização", "[aula1](https://jjesusfilho.github.io/tge1/slides/aula1/aula1.html#/title-slide)", NA,
  "2ª", "Introdução à Teoria do Estado", "[Aula2](https://jjesusfilho.github.io/tge1/slides/aula1/aula2.html#/title-slide)", NA,
  "3ª", "Formação do Estado", NA, NA,
  "4ª", "A Ciência Política e o Estado: Métodos e Objetivos", NA, NA,
  "5ª", "A Ciência Política e o Estado: Métodos e Objetivos", NA, NA,
  "6ª", "Finalidades do Estado e das Sociedades: Bem Comum e Subsidiariedade", NA, NA,
  "7ª", "Indivíduo, Pessoa e Cidadania", NA, NA,
  "8ª", "Tipos de Estado e suas Formações Históricas", NA, NA,
  "9ª", "O Federalismo e suas Variantes: Teorias e o Caso Brasileiro", NA, NA,
  "10ª", "Nação, Estado e Diversidades: Plurinacionalidade e Municípios", NA, NA,
  "11ª", "Supra-Estados e Territorialidade: Espaço Estatal e Organizações Internacionais", NA, NA,
  "12ª", "Formas de Governo: Clássicas e Modernas", NA, NA,
  "13ª", "Soberania do Estado: Teorias e Evolução Histórica", NA, NA,
  "14ª", "O Estado comparado com os outros tipos de sociedades", NA, NA,
  "15ª", "Regimes de Governo: Presidencialismo e Parlamentarismo", NA, NA,
  "16ª", "Tipos de Dominação: Carisma, Patrimonialismo e Burocracia", NA, NA,
  "17ª", "Corpos Intermediários e Grupos de Pressão no Governo Democrático", NA, NA,
  "18ª", "Representação Política: Partidos, Sufrágio e Sistemas Eleitorais", NA, NA
)
knitr::kable(cp)
```

------------------------------------------------------------------------

## Metodologia ou estratégias de ensino

Aulas expositivas com leitura prévia de textos durante o primeiro bimestre. Apresentações dos alunos.

------------------------------------------------------------------------

## Avaliação

| Data  | Forma de Avaliação        | Tipo       | Pesos                            |
|--------------|-------------------------------|--------------|--------------|
| 26/09 | Prova escrita             | Individual | 7 (prova) + 3 (participação)     |
| 14/11 | Apresentação em seminário | Grupo      | 7 (seminário) + 3 (participação) |

------------------------------------------------------------------------

## Bibliografia básica

-   **DALLARI, Dalmo de Abreu.** *Elementos de Teoria Geral do Estado*. São Paulo, Saraiva, 2016, 33ª ed.\
-   **DE CICCO, Cláudio** e **Alvaro de Azevedo Gonzaga.** *Teoria Geral do Estado e Ciência Política*. São Paulo, Revista dos Tribunais, 2020, 8ª ed.\
-   **RANIERI, Nina Beatriz Stocco.** *Teoria do Estado. Do Estado de Direito ao Estado Democrático de Direito*. Barueri, Manole, 3ª ed., 2023. E-book disponível na “Minha Biblioteca” e na biblioteca digital da PUC-SP.

------------------------------------------------------------------------

## Bibliografia complementar

-   **BOBBIO, Norberto.** *Teoria Geral da Política*. 5ª ed., Rio de Janeiro, Campus, 2002.\
-   **BONAVIDES, Paulo.** *Teoria do Estado*. São Paulo, Malheiros, 2018.\
-   **BUCCI, Maria Paula Dallari.** *Teoria do Estado. Sentidos contemporâneos*. São Paulo, Saraiva, 2018.\
-   **MENEZES, Aderson de.** *Teoria Geral do Estado*. Rio de Janeiro, Forense, 8ª ed., 2009.\
-   **STRECK, Lenio Luiz** e **MORAES, José Luis Bolzan de.** *Ciência Política e Teoria do Estado*. Porto Alegre, Livraria do Advogado, 2019.
